臺灣高雄地方法院民事判決
111年度雄原簡字第1號
原      告  凱基商業銀行股份有限公司


法定代理人  魏寶生  
訴訟代理人  張恩綺  
被      告  陳姿穎  

            陳李月娥
訴訟代理人  許泓琮律師
上列當事人間請求塗銷所有權移轉登記等事件，本院於民國111
年5月18日言詞辯論終結，判決如下：
    主      文
原告之訴駁回。
訴訟費用由原告負擔。
　　事實及理由
壹、程序部分：
    本件被告陳姿穎未於言詞辯論期日到場，核無民事訴訟法第
    386 條所列各款情形，爰依原告之聲請，由其一造辯論而為
    判決，附予敘明。
貳、實體方面：
一、原告主張：原告對被告陳姿穎已取得本院所核發之110年度
    司促字第22680號支付命令確定在案，被告陳姿穎應清償原
    告新臺幣(下同)238,834元及利息（本院卷第33頁），嗣經
    原告查調被告陳姿穎之財產資料，始知坐落於高雄市○○區○○
    ○段0000○號即門牌號碼：高雄市○○區○○○街000號房屋（權利
    範圍：全部，下稱系爭房屋）本為被告陳姿穎所有，其為躲
    避日後債權未獲滿足清償，欲強制執行前，將系爭房屋以贈
    與為原因，於民國110年4月4日移轉登記不動產為被告陳李
    月娥所有，被告陳姿穎於移轉系爭房屋前已積欠原告債務未
    清償，知悉自身財務狀況有問題之情況下，卻仍為該移轉行
    為，致原告之債權不能受償，且被告陳姿穎名下業無其他財
    產可供清償債務，顯見其無償移轉所有權行為已損害原告之
    債權甚明，爰依民法第244條第1項及第4項之規定，訴請撤
    銷被告間之無償行為及所有權移轉行為，並請求塗銷所有權
    移轉登記等語。並聲明：㈠被告陳姿穎、被告陳李月娥間就
    系爭房屋於110年4月4日所為之無償贈予行為，及於110年4
    月15日所為之所有權移轉之物權行為，均應予撤銷。㈢被告
    陳李月娥應就系爭房屋，於110年4月15日所為之所有權移轉
    登記應予塗銷，並回復為被告陳姿穎之名義。
二、被告陳姿穎未於言詞辯論期日到場，亦未提出書狀作任何聲
    明或陳述。
三、被告陳李月娥則以：伊於75年10月6日開設永福液化煤氣行
    ，並租屋於高雄市○○區○○○路000號營業，嗣於93年間見系爭
    房屋遭法拍，伊有意將其標下以作為煤氣行之用，遂委由當
    時媳婦即被告陳姿穎前往法院投標，然因當時投標單及保證
    金係填載被告陳姿穎之姓名，而非以伊之受託人名義，故得
    標後僅能繼續以被告陳姿穎之名義辦理所有權移轉登記，故
    伊遂將系爭房屋借名登記於被告陳姿穎名下，而陳姿穎當時
    顯無資力購買系爭房屋。嗣陳姿穎於94年1月5日登記為所有
    權人後，因系爭房屋實際上係由伊出資購買，伊遂要求被告
    陳姿穎於94年9月14辦理信託登記。其後因貸款利率而辦理
    轉貸，伊於96年10月16日塗銷信託。伊買受系爭房屋並整修
    後，將永福液化煤氣行遷移至該處並營業迄今，益徵系爭房
    屋確為伊所管理始用。又系爭房屋之抵押貸款均係由伊所繳
    納，並於110年7月19日全部清償完畢。伊於110年3月寄發存
    證信函至被告陳姿穎娘家表明終止借名登記，顯見伊所辯稱
    系爭房屋為借名登記乙節非臨訟虛構之詞。其後被告陳姿穎
    自知其非系爭房屋實質所有權人，遂於110年4月15日將系爭
    房屋以贈與為登記原因，回復登記為伊所有。倘謂被告陳姿
    穎為損害債權始將系爭房屋贈與伊，然被告陳穎積欠原告之
    金額僅238,834元，衡諸常情，被告陳姿穎實無為脫免小額
    債務而將高價之不動產贈與伊之必要，被告陳姿穎僅為出名
    登記人，系爭房屋非屬被告陳姿穎之財產，非被告陳姿穎對
    於原告之債務總擔保，伊終止借名登記契約後，被告陳姿穎
    將系爭房屋移轉登記至伊名下，並無害及原告之債權等語，
    並聲明：原告之訴駁回。
四、本院得心證之理由：
　　被告陳姿穎於110年4月4日以贈與為原因將其名下系爭房屋
    移轉登記予被告陳李月娥等情，業據原告提出系爭建物登記
    第二類謄本、異動索引為證（本院卷第17至21頁），且為被
    告所不爭執，自堪信為真實。原告另主張陳姿穎無償轉讓系
    爭房屋予陳李月娥之行為係屬詐害原告債權之行為等節，則
    為陳李月娥所否認，並以前詞置辯，是以，本件之爭點厥為
    ：㈠陳姿穎為系爭房屋之真正所有權人或借名登記之名義人
    ？㈡原告依民法第244條第1項、第4項規定，請求撤銷系爭房
    屋移轉登記予陳李月娥之債權行為及物權行為，並將上開所
    有權移轉登記塗銷，回復為陳姿穎所有，有無理由？ 茲論
    述如下：
  ㈠被告陳姿穎為系爭房屋之所有權人或借名登記之名義人？
  ⒈按稱借名登記者，謂當事人約定一方將自己之財產以他人名
    義登記，而仍由自己管理，使用處分，他方允就該財產為出
    名登記之契約，其成立側重於借名者與出名者間之信任關係
    ，在性質上應與委任契約同視，倘其內容不違反強制、禁止
    規定或公序良俗者，應賦予無名契約之法律上效力，並類推
    適用民法委任之相關規定。又主張法律關係存在之當事人，
    固應就該法律關係發生所須具備之特別要件，負舉證之責任
    ，惟此特別要件之具備，茍能證明間接事實，且該間接事實
    與要件事實間，依經驗法則及論理法則已足推認其因果關係
    存在者，即無不可，非以直接證明要件事實為必要。
  ⒉經查，地政士即證人蕭豐城於本院具結證稱：信託登記是陳
    李月娥委託我來辦理的，因為當初買系爭房屋的錢是她出的
    ，因為銀行貸款需要看貸款人年紀，陳李月娥的年紀比較大
    ，所以將系爭房屋暫時借名登記在陳姿穎名下，但陳李月娥
    又怕陳姿穎如有債務的話房子不保，在我建議下辦理信託登
    記。陳姿穎知悉並同意辦理信託登記給陳李月娥，因為她都
    在場，而且印鑑及權狀都是陳姿穎交給我的，陳李月娥及陳
    姿穎住一起，我有告知陳姿穎辦理信託登記原由及好處。當
    時若將系爭房子過戶給陳李月娥的兒子的話，要繳納增值稅
    、契稅，還有所得稅，因為系爭房屋是父母的財產，因此他
    們當時想借名登記而已，到老了再看兒子狀況決定等語（本
    院卷第228頁至229頁）；又陳李月娥於96年10月16日因彰化
    銀行之貸款利率較原抵押設定銀行即臺灣中小企銀低，為辦
    理轉貸等情，亦有被告陳李月娥提出之高雄市地籍異動索引
    存卷可憑（本院卷第157頁）。茲參以陳李月娥整修後將永
    福液化煤氣行遷移至該處並營業迄今乙情，有商業登記基本
    資料查詢表在卷可佐（本院卷第159頁），又系爭房屋之抵
    押貸款，均由陳李月娥臨櫃填寫存款單後，以現金存入陳姿
    穎之貸款帳戶供銀行按月扣款，陳姿穎之存摺則由陳李月娥
    保管，而該抵押貸款餘額已由李陳月娥於110年7月19日全部
    清償完畢，有彰化銀行往來明細表在卷可佐（本院卷第163
    頁），而衡情辦理房屋所有權移轉登記前，買受人應已支付
    出賣人大部分價金，是陳李月娥貸款以支付購買系爭房屋之
    價金乙節，應堪認定。又購買系爭房屋時陳李月娥與陳姿穎
    為婆媳關係，而婆媳間基於家庭之信賴關係，以他造之名義
    登記為所有權人，亦屬人之常情。是系爭房屋雖登記為陳姿
    穎，然陳李月娥既基於信賴關係並支付系爭房屋價金，自為
    系爭房屋之所有權人，此情由證人蕭豐城證述被告二人就系
    爭房屋確實存有借名登記契約可見一斑。
  ⒊次查，證人呂清原於本院具結證稱：我從事幫人蓋房子，曾
    經翻修系爭房屋，是在開瓦斯行的，差不多十年前左右，系
    爭房屋重新打掉蓋新的，從地基開始做起，所有磚牆、隔間
    、水電、門窗、樓梯等是我做的，是陳李月娥請我去翻修的
    。我要施作時，有先畫圖，交給陳李月娥的先生看，至於施
    工過程，要用何材質及相關接洽都是找陳李月娥，完工驗收
    是由陳李月娥夫妻跟我一起看。我不認識陳姿穎，我也沒有
    看過她。在翻修過程中，陳姿穎也沒有跟我接洽過，沒有表
    示過任何意見。工程款是陳李月娥拿現金給我，總金額約60
    0多萬元，是依工程進度來分期付款。這間房屋是全部拆除
    後重新建造等語（本院卷第230頁至第232頁），益徵陳李月
    娥對於系爭房屋有完全使用收益處分權，系爭房屋拆除重建
    均由陳李月娥出資，從而，陳姿穎並非系爭房屋之所有權人
    ，陳李月娥始為實質之所有權人。
  ㈡原告請求撤銷系爭房屋移轉登記予被告陳李月娥之債權行為
    及物權行為，並將上開所有權移轉登記塗銷，回復為被告陳
    姿穎所有為無理由：
  ⒈按債權人行使民法第244 條規定之撤銷權，以債務人之行為
    有害及債權人為其要件之一。此之所謂害及債權，乃指債務
    人之行為，致積極的減少財產，或消極的增加債務，因而使
    債權不能獲得清償之情形，最高法院81年度台上字第207 號
    判決意旨參照。
  ⒉承前所述，陳姿穎將系爭房屋移轉登記予陳李月娥名下，既
    是為與陳李月娥間終止借名登記後之返還義務，自非原告所
    主張之無償贈與行為，又被告陳姿穎從未出資購買系爭房屋
    ，前已詳述，亦即系爭房屋並非被告陳姿穎之責任財產，本
    即非被告陳姿穎自己債務之總擔保財產，其將系爭房屋返還
    予告陳李月娥之行為，自非屬積極的減少財產而有害及債權
    人之行為，對於原告之債權，並無任何損害可言。從而，原
    告主張依民法第244條規定請求撤銷被告間移轉系爭房屋之
    債權行為、物權行為，進而請求塗銷系爭房屋之所有權移轉
    登記，均難認為有據。
五、綜上所述，原告依民法第244條第1項、第4項之規定，請求
    撤銷被告間就系爭房屋所為之債權行為及移轉所有權之物權
    行為，並請求被告陳李月娥應將系爭房屋之所有權移轉登記
    塗銷，為無理由，應予駁回。
六、本件事證已臻明確，兩造其餘攻擊防禦方法及所提證據，經
    本院斟酌後，認為均不足影響本判決之結果，自無逐一詳予
    論駁之必要，併此敘明。
七、訴訟費用負擔之依據：民事訴訟法第78條。
中　　華　　民　　國　　111　 年　　5 　　月　　31　　日
                    高雄簡易庭　法  官  張茹棻
以上正本係照原本作成。
如不服本判決，應於送達後20日內，向本院提出上訴狀並表明上
訴理由，如於本判決宣示後送達前提起上訴者，應於判決送達後
20日內補提上訴理由書（須附繕本）。
中　　華　　民　　國　　111 　年　　5 　　月　　31　　日
                                書記官  黃振祐